臺灣彰化地方法院民事判決　96年度簡上字第18號
上　訴　人　丙○○
訴訟代理人　乙○○○
被上訴人　　甲○○
上列當事人間請求給付票款事件，上訴人對於中華民國九十五年
十二月五日本院員林簡易庭九十五年度員簡字第一九三號第一審
判決提起上訴，本院於民國九十六年三月二十一日言詞辯論終結
，茲判決如下：
    主  文
上訴駁回。
第二審訴訟費用由上訴人負擔。
    事實及理由
一、被上訴人起訴主張：其持有上訴人簽發如附表所示之支票四
    紙，詎屆期被上訴人持票向付款人為付款之提示，竟遭退票
    ，為此依法起訴，並聲明求為判決上訴人應給付新臺幣（下
    同）一百七十萬元及自附表所示之提示日起至清償日止，按
    年息百分之六計算之利息。並補稱：因陳美芳說要投資所以
    才拿錢借她，而陳美芳都是拿上訴人的支票給伊做為借款之
    還款，且除系爭四紙支票外，其他的支票都有兌現等語。
二、上訴人則以：附表編號四之支票發票日應為五月二十日卻被
    更改為五月三十日，系爭支票是被訴外人陳美芳代書向上訴
    人配偶乙○○○騙稱標工程須押標金而借票使用，行騙得手
    後，陳美芳交付之支票卻跳票且不知去向，經訴由臺灣彰化
    地方法院檢察署偵辦陳美芳取得支票屬惡意不得享受票據權
    利，被上訴人與陳美芳是鄰居，互動頻繁，知悉陳美芳債信
    不佳，陳美芳以此客票向被上訴人調現，被上訴人對於上訴
    人之債信徵信無問題後才放款給陳美芳，並取得系爭支票，
    被上訴人已先扣取高額利息，係惡意及不相當代價取得系爭
    支票，上訴人不能取得系爭票據權利等語置辯。並補稱：陳
    美芳與被上訴人係鄰居，並已向被上訴人借貸二、三年以上
    ，被上訴人則賺取陳美芳高額利息（一百萬元每月利息十萬
    元），業據證人陳睿騰於原審證述屬實。且陳美芳於檢察官
    偵查中供稱其向被上訴人借三十萬元，每十天利息二萬五千
    元至三萬元，前後借貸三、四年。可證被上訴人明知陳美芳
    並無資力，負債累累，才會拒收陳美芳本身之票據，要求陳
    美芳拿有信用的客票向其借錢，然陳美芳已負債累累，何來
    資力執有他人擁有信用的客票，益證被上訴人取得系爭支票
    屬惡意。況查，依被上訴人所提現金提領資料所示，不足以
    證明被上訴人與陳美芳間有借貸關係，且被上訴人所稱利息
    算法，亦顯與事實不符。至於本件被上訴人有無實際交付款
    項與陳美芳，究竟實際交付多少金額，還是陳美芳只是將系
    爭支票交給被上訴人，但實際並無交付款項，被上訴人迄未
    舉證證明之。又被上訴人多年來賺取陳美芳高額利息，亦屬
    以不相當對價取得系爭支票，益證本件被上訴人或有無對價
    或以不相當之對價取得系爭支票，自不得享受票據權利等語
    資為抗辯。
三、原審對於被上訴人之請求，判決上訴人全部敗訴，並依職權
    宣告假執行，上訴人不服提起上訴，並聲明：(1)原判決廢棄
    。(2)被上訴人在第一審之訴及假執行之聲請均駁回。被上訴
    人則聲明：上訴駁回。
四、兩造不爭執事項：
    上訴人有簽發原審判決如附表所示之四紙支票交予訴外人陳
    美芳，再由陳美芳交予被上訴人持有。
五、兩造爭執事項：
    被上訴人持有上開四紙支票，是否出於惡意或以顯不相當之
    對價取得。
六、按票據法第十四條第一項所謂以惡意或重大過失取得票據者
    ，係指明知或可得而知轉讓票據之人，對該票據無處分權，
    而仍予取得者而言。本件系爭支票係由上訴人簽發後交予訴
    外人陳美芳，再由陳美芳交予被上訴人，而陳美芳之所以將
    上開支票交予被上訴人，乃係因其向被上訴人借款，以上開
    支票充作還款，且陳美芳非僅以上開支票向被上訴人借款，
    其尚有以其他上訴人簽發之支票向被上訴人借款，其他上訴
    人簽發，由陳美芳持之向被上訴人借款之支票並均已兌現，
    此為兩造所不爭執，堪信為真實。又證人陳睿騰於原審證稱
    ：陳美芳是伊姐姐，她之前從事代書工作，伊只知道陳美芳
    忙著跑銀行，也知道被上訴人借錢給伊姐姐；是很久以前的
    事，伊只有拿過一次錢，知有借貸關係，金錢不清楚，利息
    每一百萬元每月十萬元，不清楚被上訴人是否知悉陳美芳負
    債情形，他們之間約有二、三年以上之借貸關係等語。另上
    訴人並具狀陳明，陳美芳於檢察官偵查中供稱其前後向被上
    訴人借貸三、四年之久。是證人陳睿騰為陳美芳之弟都不知
    陳美芳之財務狀況，何況是外人之被上訴人，且由證人之證
    述及上訴人之陳述觀之，被上訴人與陳美芳間之借貸關係長
    達三、四年，如被上訴人明知陳美芳之財務狀況不佳，何以
    還會借錢予陳美芳？實與常理不合。是訴外人陳美芳既多次
    均持上訴人之支票向被上訴人借款，並與被上訴人間有多年
    之借貨關係，則被上訴人取得系爭支票，即無惡意或重大過
    失可言。
七、上訴人抗辯被上訴人未提出資力證明，顯係以不相當之對價
    取得票據云云。惟按當事人主張有利於己之事實者，就其事
    實有舉證之責任；票據債務人不得以自己與發票人或執票人
    之前手間所存抗辯之事由對抗執票人。但執票人取得票據出
    於惡意者，不在此限；無對價或以不相當之對價取得票據者
    ，不得享有優於其前手之權利，民事訴訟法第二百七十七條
    前段、票據法第十三條、第十四條第二項分別定有明文。又
    票據行為，為不要因行為，執票人不負證明關於給付之原因
    之責任，如票據債務人主張執票人取得票據出於惡意或係無
    對價或以不相當對價取得，則應由該債務人負舉證責任。上
    訴人雖於原審舉證證人陳睿騰為證，然證人陳睿騰僅證述，
    其等借貸每一百萬元每月十萬元利息，且不知被上訴人是否
    清楚陳美芳負債之情形，已如前述，並未能證明被上訴人取
    得系爭支票有何惡意或無對價或以不相當對價取得之情形。
    再是否為惡意或無對價或以不相當對價取得系爭支票之情形
    ，應由主張該情形之上訴人舉證，上訴人竟要求被上訴人提
    出已交付一百七十萬元之收執，顯係對於舉證責任之分配，
    有所誤會。又上訴人貸予陳美芳之一百七十萬元，係由其夫
    蔡健濃設於中國信託之帳戶內，分別於民國九十五年五月四
    日及同月十日，提領二十萬元及五十萬元，再於其設於中國
    信託之帳戶內，分別於九十五年五月四日及同月十日，提領
    四十萬元及二十萬元，及於其妹甲○○設於中國信託之帳戶
    內，於九十五年五月五日提領三十萬元，有上開存摺影本三
    份（正本經本院核對後無誤，並經上訴人閱後表示影本與正
    本相符後，發還被上訴人）附於原審卷可稽，更足證明被上
    訴人確有將一百七十萬元貸予訴外人陳美芳。此外，上訴人
    復未能舉證以實其說，是其所辯，尚無可採。
八、揆諸前揭說明，上訴人所提出之上開人證等，並無法證明被
    上訴人取得系爭支票係出於惡意，或無對價或以不相當對價
    而取得，上訴人之舉證顯有未足。從而，被上訴人依票據之
    法律關係，請求上訴人給付如附表所示之票款及利息，即屬
    正當，自應准許。原審為上訴人敗訴之判決，並依職權為假
    執行之宣告，核無不合，上訴意旨指摘原判決不當，求予廢
    棄改判，為無理由，應予駁回。
九、上訴人另主張其業已對被上訴人及訴外人陳美芳涉嫌共同詐
    欺，依法提起告訴，現由臺灣彰化地方法院檢察署以九十六
    年度偵字第二一七四號案件偵辦中。為此，請求於該刑事案
    件終結前，裁定停止本件訴訟等語。惟按民事訴訟法第一百
    八十三條規定，訴訟中有犯罪嫌疑牽涉其裁判者，法院得命
    在刑事訴訟終結前，以裁定停止訴訟程序，但應否停止訴訟
    程序，仍依法院之自由意見決之（本院三十八年台上字第一
    九三號判例參照）。民事法院就兩造所爭執之事實，本得依
    職權獨立認定，而自行調查證據之結果，已足以形成心證，
    自無停止本件民事訴訟程序之必要，最高法院著有九十二年
    度台抗字第五六八號裁定。上訴人主張在前揭刑事偵查案件
    終結前應停止本件審判，然本院依據審理程序，調查證據之
    結果，已足以形成心證，故認無停止本件訴訟程序之必要，
    附此敘明。
十、本件事實已臻明確，兩造其餘攻擊防禦方法，均與本件判決
    結果不生影響，無一一審究必要，並予敘明。
十一、據上論結，本件上訴為無理由，依民事訴訟法第四百三十
      六條之一第三項、第四百四十九條第一項、第七十八條，
      判決如主文。
中　　華　　民　　國　　96　　年　　 4  　月　　 4　　日
                民事第二庭    　審判長法　官　康弼周
                                      法  官　詹秀錦
                                  　　法  官　陳秋錦
以上正本係照原本作成
本件不得上訴。
中　　華　　民　　國　　96　　年　　 4  　月　　 4　　日
                            　　　    書記官　蘇美苓
附　　表：
┌──┬────┬──────┬────┬──────┬─────┐
│編號│發 票 日│面額(新臺幣)│提 示 日│ 付  款  人 │ 支票號碼 │
├──┼────┼──────┼────┼──────┼─────┤
│1   │95.05.14│三十萬元    │95.05.15│臺中商業銀行│YNA0000000│
│    │        │            │        │員林分行    │          │
├──┼────┼──────┼────┼──────┼─────┤
│2   │95.05.15│三十萬元    │95.05.15│同上        │YNA0000000│
├──┼────┼──────┼────┼──────┼─────┤
│3   │95.05.20│四十萬元    │95.05.22│同上        │YNA0000000│
├──┼────┼──────┼────┼──────┼─────┤
│4   │95.05.30│七十萬元    │95.05.30│同上        │YNA0000000│
└──┴────┴──────┴────┴──────┴─────┘
